ACORDAO-COMPLETO-2513170

ACÓRDÃO 255/2022 ATA 4/2022 - PLENÁRIO

VISTOS, relatados e discutidos estes autos de auditoria de conformidade realizada no Departamento Nacional de Infraestrutura de Transportes (DNIT) entre 29/6/2020 e 10/7/2020, tendo como objeto os serviços de manutenção (conservação/recuperação) da rodovia BR-282/SC, segmento entre o km 114,0 e o km 223,1, executados por meio do contrato 329/2018, firmado entre o DNIT e a empresa Neovia Infraestrutura Rodoviária Ltda.
ACORDAM os ministros do Tribunal de Contas da União, reunidos em sessão do Plenário, ante as razões expostas pelo relator, em:
9.1. acolher, parcialmente, as justificativas apresentadas pelo Departamento Nacional de Infraestrutura de Transportes - DNIT quanto aos achados descritos no item III.1 do relatório de auditoria;
9.2. acolher os esclarecimentos do DNIT e da Neovia Infraestrutura Rodoviária Ltda. quanto ao achado descrito no item III.2 do relatório de auditoria;
9.3. dar ciência ao DNIT, com fundamento no art. 9º, I, da Resolução TCU 315/2020, de que a previsão de serviço de roçada exclusivamente por método manual contraria a jurisprudência deste Tribunal, a exemplo dos acórdãos TCU 2604/2013, 508/2018 e 3069/2018, todos do Plenário.
9.4. informar ao DNIT e à empresa Neovia Infraestrutura Rodoviária Ltda. que o inteiro teor das deliberações originadas nestes autos pode ser consultado no endereço www.tcu.gov.br/acordaos;
9.5. arquivar o presente processo, nos termos do art. 169, III do Regimento Interno do TCU.

Relatório de auditoria referente a Serviços de Manutenção (Conservação/Recuperação) na BR-282/SC.

Departamento Nacional de Infraestrutura de Transportes.

3. Interessados/Responsáveis:
3.1. Interessados: Congresso Nacional (vinculador); Neovia Infraestrutura Rodoviária Ltda. (02.955.426/0001-24).

13.1. Ministros presentes: Bruno Dantas (na Presidência), Walton Alencar Rodrigues, Benjamin Zymler, Augusto Nardes, Aroldo Cedraz, Vital do Rêgo, Jorge Oliveira e Antonio Anastasia.
13.2. Ministros-Substitutos presentes: Augusto Sherman Cavalcanti, Marcos Bemquerer Costa e Weder de Oliveira (Relator).

WEDER DE OLIVEIRA

Transcrevo, com ajustes de forma, a instrução apresentada (peças 50 e 51) pela Secretaria de Fiscalização de Infraestrutura Rodoviária e de Aviação Civil (SeinfraRodoviaAviação) :
"Cuidam os autos de Auditoria de Conformidade realizada no Departamento Nacional de Infraestrutura de Transportes - DNIT entre 29/6/2020 e 10/7/2020 (Registro Fiscalis nº 94/2020 - Fiscobras 2020) , tendo como objeto os serviços de manutenção (conservação/recuperação) da rodovia BR-282/SC, segmento entre km 114,0 e km 223,1, executados por meio do Contrato 329/2018, firmado entre o DNIT e a empresa Neovia Infraestrutura Rodoviária Ltda.
HISTÓRICO
2.	Resultante do pregão eletrônico de que trata o Edital 330/2017-16 (peça 11) , com critério de julgamento pelo menor preço, adjudicou-se o objeto à Neovia Infraestrutura Rodoviária Ltda. pelo melhor lance de R$ 20.014.965,00. O valor estimado pelo DNIT era R$ 30.821.380,51.
3.	O Contrato para a execução da obra foi firmado em 14/5/2018, com prazo de vigência de 820 dias a expirar em 11/8/2020, e teve seu extrato publicado no DOU em 17/5/2018 (peça 17) . A ordem de início dos serviços foi emitida nessa mesma data. Por ocasião da fiscalização já haviam sido medidos R$ 6.292.925,15, representando 31,44% do valor contratado (peça 20) . 
4.	O Relatório de Auditoria firmado por equipe da Secretaria de Fiscalização de Infraestrutura Rodoviária e de Aviação Civil apontou dois achados (peça 27, pp. 7-13) :
'a) falhas na elaboração do PATO (Plano Anual de Trabalho e Orçamento) que fundamentou o Edital 330/2017-16, como a previsão de serviço de roçada exclusivamente por método manual (subitem III.1.1 do relatório) e a inclusão no orçamento de insumos relativos à mão de obra e equipamentos medidos por hora (subitem III.1.2) ;
b) Contratação sem a necessária garantia adicional (item III.2 do relatório) .'
5.	A proposta da Equipe de Auditoria, de oitiva do DNIT e da empresa Neovia para se manifestarem sobre as falhas apontadas, foi confirmada pelo supervisor da fiscalização e autorizada pelo titular da unidade técnica (peças 28 e 29) .
6.	Na presente instrução serão examinadas as respostas apresentadas em atendimento às respectivas oitivas.
EXAME TÉCNICO
7.	Por meio de consulta ao sistema SEI-DNIT constatou-se que por força do 2º Termo Aditivo, firmado em 19/7/2020 e publicado no DOU de 24/7/2020, ampliou-se a vigência do contrato em 730 dias, passando, portanto, a expirar em 10/8/2022, e se aumentou o valor contratual em R$ 5.030.300,39, passando de R$ 20.014.965,00 para R$ 25.045.265,39.
8.	Em resposta à oitiva que lhe foi determinada por meio do Ofício 61801/2020-TCU/Seproc de 10/11/2020, do qual teve ciência em 11/11/2020 (peças 31 e 32) o DNIT encaminhou o Ofício 143576/2020/ACE, de 27/11/2020 (peça 35) , contendo os esclarecimentos providenciados.
9.	O Órgão foi instado a se manifestar sobre os apontamentos efetuados pela equipe de auditoria, nos seguintes termos (peça 27, pp. 14-15) :
'a)	 realizar, nos termos do art. 250 do Regimento Interno do TCU, a oitiva do Departamento Nacional de Infraestrutura de Transportes, para que, no prazo de quinze dias, se manifeste sobre:
a.1) as falhas na elaboração do PATO constante do Edital 330/2017-16 (item III.1 deste relatório) - especialmente quanto à previsão de serviço de roçada exclusivamente por método manual e a inclusão no orçamento de insumos relativos à mão de obra e equipamentos pagos por hora - que contrariam disposições do Manual de Conservação Rodoviária do DNIT (item 2.4.2.2) , do Decreto 7.983/2013 (art. 2º, incisos II e VIII) e deliberações deste Tribunal (a exemplo dos Acórdãos TCU 2.604/2013 e 508/2018, ambos do Plenário) ;
a.2) a assinatura do Contrato 329/2018 sem a exigência da garantia adicional (item III.2 deste relatório) , calculada no valor de R$ 6.628.919,83 (nov/2016) , necessária para assegurar o fiel cumprimento da execução contratual, conforme disposto na Lei 8.666/1993 (art. 48, § 2º) c/c a Lei 10.520/2002 (art. 9º) , em diversas deliberações deste Tribunal (a exemplo da Decisão 1.713/2002 e dos Acórdãos 1.679/2008 e 2.503/2018, todos do Plenário do TCU) , assim como, nas regras estabelecidas pelo Edital 330/2017-16 (item 12.13) ;'
10.	Registre-se que as respostas apresentadas pelo DNIT estão contidas no Ofício 142939/2020/SECONT-COENGE-SC/COENGE-CAP-SC/SRE-SC (peça 35, pp. 3-6) , da Superintendência Regional do DNIT no Estado de Santa Catarina, que encaminhou os seguintes anexos: Despacho (DNIT) UL - Lages - SC e anexos (peça 35, pp. 7 67) ; Oficio nº 120204/2020/SEMAN - COENGE - SC/COENGE- CAF - SC/SRE - SC (peça 35, pp. 68 69) ; Anexo Apólice Garantia Adicional (peça 35, pp. 70 77) . 
Resposta do DNIT (item 'a.1') :
11.	Com relação à primeira parte do item 'a.1' da oitiva (previsão de serviço de roçada exclusivamente por método manual) , da documentação enviada destacam-se as informações oferecidas pelos gestores do DNIT consideradas de maior relevância para a Instrução, constantes da peça 35, p. 7, abaixo reproduzidas:
'Quanto à previsão de serviço de roçada exclusivamente por método manual é devido à região onde se encontra o referido trecho, alvo deste Contrato. Trata-se de uma região serrana, com relevo bastante acidentado, onde além dos acostamentos, em praticamente toda a extensão, existem cortes e/ou aterros e possuindo sarjetas em concreto ou valas de drenagem em quase toda a extensão. Desta forma o trabalho de trator para roçada é em muito prejudicado, para não dizer que quase que inviável, pois nas pequenas áreas em que seria possível este trabalho necessitaria os trabalhos de carga e descarga de equipamento para a realização de trabalhos bastante reduzidos. (Grifo original) .
A única região em que realmente poderia ser trabalhado com trator estaria concentrado na travessia urbana da cidade de Lages, entre o km 212 e o km 217, e entre o km 219 e o km 223, perfazendo um total de 9 km de extensão, representando apenas 8,2% da extensão total do trecho.'
12.	Com relação à segunda parte do mesmo item 'a.1' (inclusão no orçamento de insumos relativos à mão de obra e equipamentos pagos por hora) se destacam as seguintes informações (peça 35, p. 79) :
'Em relação à inclusão no orçamento de insumos relativos à mão de obra e equipamentos medidos por hora, foram incluídos devido à inexistência de diversos trabalhos que são executados no dia a dia da manutenção rodoviária que não estavam previstos no SICRO de referência.
São executados trabalhos tais como corte e remoção de árvores; remoção de lixo, recapes de pneus, animais mortos, publicidades diversas; auxílio na remoção de veículos acidentados e limpeza da pista de rolamento; demolição e remoção de construções irregulares da faixa de domínio; trabalhos de sinalização por bandeirinhas em acidentes e obras.
Além desta questão, houve uma decisão judicial (6629909) , de 13/07/2018, a qual condenou o DNIT/SC, de no prazo de 5 (cinco) dias a iniciar supressão de espécies arbóreas exóticas que estivessem situados na faixa de domínio da rodovia BR-282, no trecho situado nos territórios dos municípios de Bonn Retiro, Bocaina do Sul, Lages e São José do Cerrito, e que estivessem colocando em risco a segurança do tráfego.
A partir desta decisão judicial, esta Unidade Local de Lages necessitou dos trabalhos neste contrato, que não tinham como ser previstos durante a elaboração deste PATO, para atender ao solicitado, tendo realizado o desgalhamento, corte, poda, remoção, sinalização, transporte e limpeza desta áreas e, para tanto sendo necessário a utilização de horas de equipamentos e mão de obra.'
Análise:
13.	Como já referido no item 30 do Relatório de Auditoria, as falhas ora em comento afrontam o disposto no Manual de Construção Rodoviária - MCR/DNIT (itens 2.4.2.2) , no Decreto 7.983/2013 (art. 2º, incisos II e VIII) e em deliberações do TCU como os Acórdãos TCU 2.604/2013 e 508/2018, ambos do Plenário.
14.	Sobre a previsão na planilha orçamentária de serviço de roçada exclusivamente manual em detrimento de roçada mecanizada, em que pese o menor custo da segunda opção, há que considerar as características topográficas do trecho objeto do contrato, situado, na quase totalidade, na Serra Catarinense, com altitude de 884 metros no Município de Lages, com paisagem caracterizada por topografia acidentada, como confirmado por consulta ao Atlas geográfico escolar / IBGE. - 8. ed. - Rio de Janeiro: IBGE, 2018, disponível em https://biblioteca.ibge.gov.br/visualizacao/livros/liv101627.pdf (acesso: 8/7/2021) .
15.	A SRE/DNIT/SC informou, entretanto, que em dois segmentos perfazendo 9 km de extensão e representando 8,2% da extensão total do trecho, seria possível a roçada mecanizada. A alegação já havia sido evidenciada nas fotos que compõem a figura 2 - Registros de serviço de roçada (antes e depois) à f. 8 do Relatório de Auditoria.
16.	Mais que presumível, resulta óbvio que se obteria uma redução do valor referencial no orçamento em se elegendo a roçada mecanizada para o segmento de 9 Km referenciado, acrescentando-se ainda, como bem lembrado pela Auditoria, que a roçada mecanizada pode ser executada com o emprego de micro tratores em menores áreas, e teria um valor equivalente a 1/5 do custo da roçada manual, segundo o Sicro 2 (peça 27, p. 7) .
17.	Importa considerar que a inclusão da roçada mecanizada no orçamento poderia, inclusive, constituir fator de incremento da competitividade e de contratação mais vantajosa para a Administração Pública. 
18.	O TCU já se manifestou em oportunidades anteriores sobre o emprego de roçada mecanizada em comparação com roçada manual. Nesse sentido, a Equipe de Auditoria já havia mencionado (item 34 do relatório, peça 27, p. 8) o Acórdão 2604/2013-TCU-Plenário, da relatoria do Exmo. Ministro Walton Alencar Rodrigues e proferido no âmbito do TC Processo 021.554/2013-7, com a seguinte determinação:
'9.2. determinar à Agência Nacional de Transportes Terrestres - ANTT, com fulcro no art. 43, inciso I, da Lei 8.443/1992 c/ o art. 250, inciso II, do Regimento Interno do TCU, previamente a publicação do edital, que realize as seguintes correções no orçamento de conservação da rodovia:
 (...) 
9.2.2. altere os preços unitários estimados para o serviço de 'capina, roçada e poda na faixa de domínio', passando a considerar, durante todo o período de concessão, a execução dos serviços de roçada na proporção de 70% mediante trabalho mecanizado e 30% mediante trabalho manual;'
19.	Na mesma direção o Acórdão 3069/2018-TCU-Plenário, da relatoria do Exmo. Ministro-Substituto André de Carvalho no âmbito do TC Processo 030.126/2018-5, ocasião em que o TCU dirigiu a seguinte determinação ao DNIT:
'9.2. determinar, nos termos do art. 250, II, do RITCU, que, em conjunto, se for o caso, com a Caixa Econômica Federal, o Departamento Nacional de Infraestrutura de Transportes adote as seguintes medidas:
9.2.1. promova a correção das possíveis deficiências sistêmicas em face das seguintes falhas: (i) alta incidência dos valores da administração local em obras com etapas de conservação e manutenção; (ii) uso de roçadas em formato menos econômico; (iii) escavação manual, ao invés de mecanizada; (iv) utilização de serviços medidos por hora; (v) ausência da inclusão de planilhas orçamentárias RDCi no SAO; (vi) unidades divergentes dos Sistemas de Referências; e (vii) disponibilização de planilhas orçamentárias em formatos com difícil manuseio, além de editais sem as planilhas no Comprasnet;'
20.	Registre-se que não se identifica, no caso concreto, eventual ocorrência de sobrepreço/superfaturamento, uma vez que: (i) houve um desconto ofertado pela vencedora em percentuais superiores a 30%; (ii) o valor em contrato do serviço de roçada perfaz um total de 5,52% do valor total, e foi responsável por 17,54% dos valores medidos (peça 27, p. 8) ; (iii) menos de 1/10 dos valores medidos poderia se dar com base em valores de roçada mecanizada (trecho de 9 Km) . 
21.	Nesse contexto, considerando que não houve justificativa para a adoção de roçada manual na integra, tampouco foi previsto, a título de exemplo, uma divisão proporcional entre a roçada manual e a mecanizada (aproximadamente, por exemplo, 90% manual e 10% mecanizada) , será proposta a emissão de ciência sobre a irregularidade em tela, em função da não observância da jurisprudência do TCU, retromencionada.
22.	Com referência à inclusão, no orçamento, de insumos relativos à mão de obra e equipamentos pagos por hora, destaque-se que a falha está em desacordo com o Manual de Conservação Rodoviária do DNIT que claramente prescreve que nos orçamentos das atividades de conservação sejam incluídos os preços unitários dos serviços e não os custos por hora:  
'2.4.2.2      FORMA DE PAGAMENTO DA CONSERVAÇÃO CONTRATADA
A partir de 1970 e na fase inicial da conserva contratada, o pagamento era efetivado pelo regime 'Cost Plus' sendo as tarefas remuneradas com base no custo por homem-hora, por equipamentos-hora e do material, acrescido de um percentual, a título de bonificação.
A partir de 1982, com a consolidação da Tabela de Preços Unitários dos Serviços de Conservação, os novos contratos já foram lavrados sob o regime de 'Preços Unitários dos Serviços' - procedimento este que se generalizou a partir do encerramento, ocorrido em 1986, dos contratos sob regime 'Cost Plus' remanescentes.'
23.	No que tange ao fato de o Sicro 2 não prever composições para os serviços citados, cabe mencionar o exposto no Relatório de Auditoria sobre isso (peça 27, p. 10) :
'45. Assim, considerando que itens como 'caminhão basculante' ou 'servente' não são serviços, mas insumos necessários para a realização de serviços, entende-se que a prática ora relatada não se enquadra nas regras e critérios estabelecidos pelo Decreto 7.983/2013.
46. Registra-se que a inexistência de alguns serviços de conservação no Sicro 2 não é fator impeditivo para a elaboração de composições próprias para essas atividades. Essa previsão consta no art. 8º do Decreto 7.983/2013 e, além disso, o próprio orçamento do Edital 330/2017-16 apresenta alguns serviços que não constam do Sicro 2, como os itens de aquisição e transporte de materiais betuminosos.'
24.	A presente falha colide, também, com o já mencionado, no item 18 acima, Acórdão 3069/2018-TCU-Plenário que determinou ao DNIT a correção de deficiência semelhante. Por outro lado, em consulta a editais mais recentes da Superintendência de Santa Catarina, observa-se que os serviços e insumos anteriormente medidos por hora já são medidos e atrelados a produtos entregues ou resultados alcançados, conforme identificado no Edital do Pregão Eletrônico 0204/2021-6 para serviços de manutenção nas Rodovias BR-282/SC e BR 163/SC, abaixo transcrito:
[tabela no original]
25.	Com relação à elevada medição de serviços orçados por hora, verifica-se que, de fato, houve decisão judicial no sentido de que o DNIT 'dê início ao trabalho de supressão das espécies arbóreas exóticas que estejam situadas na faixa de domínio da Rodovia BR 282' (peça 35, p. 9) , fato que certamente contribuiu para a execução dos serviços medidos por hora em percentuais maiores do que os demais. Cabe lembrar que no Relatório de Auditoria foi apontado que, 'até a 24ª medição, os insumos medidos por hora acumularam uma execução 84,62% do valor previsto, enquanto os demais itens contratuais acumularam uma execução de apenas 27,82%' (peça 27, p. 10) . 
26.	Por meio de consulta ao portal do Tribunal Regional Federal da 4ª Região em 16/8/2021 se constatou a existência da Ação Civil Pública nº 5000199-05.2017.4.04.7206/SC (peça 45) promovida pelo Ministério Público Federal contra o DNIT, tendo por objeto a 'obrigação de fazer, diretamente ou mediante convênio, consistente no início do trabalho de supressão das espécies arbóreas exóticas que estejam situadas na faixa de domínio da Rodovia BR-282, no trecho situado nos territórios dos Municípios de Bom Retiro, Bocaina dos Sul, Lages e São José do Cerrito, e que estejam a pôr em risco a segurança do tráfego (...) '.
27.	Sentença prolatada pela 1ª Vara Federal de Lages em 26/9/2018 e referida pelo DNIT no item 12 acima, julgou procedente o pleito, nos seguintes termos (peça 46, p. 8) :
Ante o exposto, julgo procedente o pedido, resolvendo o mérito, com fundamento no art. 487, I, do CPC, a fim de determinar ao Departamento Nacional de Infraestrutura de Transportes - DNIT que, independentemente de Autorização de Supressão de Vegetação - ASV, adote as medidas necessárias para promover a supressão das espécies arbóreas exóticas que estejam situadas na faixa de domínio da Rodovia BR-282, no trecho situado nos territórios dos Municípios de Bom Retiro, Bocaina do Sul, Lages e São José do Cerrito, e que estejam a pôr em risco a segurança do tráfego.
28.	Para a Instrução, considerando a constatação da Auditoria da medição de 84,62% dos itens medidos por hora, verifica-se que se pode associar a esse percentual os serviços de erradicação de espécies arbóreas exóticas, afiançado pela Regional do DNIT, considerando, ainda, o teor do Despacho/Decisão da Justiça Federal de Lages-SC, em 9/10/2020, que mencionou a execução de 80% dos serviços determinados na sentença, segundo se constata da leitura do excerto abaixo reproduzido (peça 47) :
'Em face do relatório apresentado no evento 150, dando conta que 80% dos trabalhos de supressão da vegetação já estão concluídos, acolho o requerimento do Ministério Público Federal e concedo prazo de seis meses para que a parte requerida conclua os trabalhos, o que deverá ser noticiado nos autos.'
29.	Em consulta ao sistema SEI-DNIT em 19/8/2021 se identificou o processo administrativo 50616.501322/2017-68 contendo os principais atos exercidos pelo DNIT para acompanhamento e atendimento à referida Ação Civil Pública, entre os quais se constatou o Ofício nº 47283/2018/COENGE - CAF - SC/SRE - SC-DNIT, de 10/12/2018 (SEI/DNIT - 2256353) onde se informava: (peça 48) :
'3. A execução destes trabalhos ficou sob a responsabilidade da empresa Neovia Engenharia, detentora do Contrato 329/2018, cujo Objeto é a 'Execução dos serviços necessários à manutenção rodoviária na rodovia BR-282/SC', entre o km 114 Acesso à Lomba Alta) e o km 223,1 (entr. com a BR-116) .
 (...) 
7.	 Hoje, na área do município de Lages, os trabalhos já estão bem adiantados na área urbana (80%) , restando alguns locais onde se farão necessários apoios para paralisação do tráfego, ou apoio de concessionária de energia elétrica'.'
30.	Se constatou, também, relatório fotográfico dos serviços (SEI/DNIT - 2245608) evidenciando aspectos da vegetação arbórea exótica, na sua maioria Pinus sp, bem como registros do porte das árvores (peça 49) .
31.	Em vista do até aqui analisado, a Instrução conclui por esclarecida a presente falha, dispensando-se proposta de encaminhamento, considerando a execução dos serviços de erradicação das árvores exóticas determinados por decisão judicial, que mesmo estando evidenciados nas peças 48 e 49, e não constando no orçamento do Edital de Pregão Eletrônico 330/2017-16, apontam para a necessária observância da razoabilidade e do interesse público. 
Resposta do DNIT (item 'a.2') :
32.	No que se refere ao item 'a.2' da oitiva que lhe foi direcionada (assinatura do Contrato 329/2018 sem a exigência da garantia adicional) , o DNIT informou o seguinte:
A respeito da assinatura do Contrato 329/2018 sem a exigência da garantia adicional, de fato, esta não havia sido assegurada, porém, após a auditoria, esta Superintendência solicitou à empresa a prestação de garantia adicional no valor de R$ 6.628.919,83, através do Oficio n° 120204/2020/SEMAN-COENGE-SC/COENGE-CAF-SC/SRE-SC (6603853) , no que foi prontamente atendida, através da emissão da mesma (Anexo Apólice Garantia Adicional (6986526) ) , ainda em análise nesta Regional, sem ter gerado prejuízo a Administração ou ao usuário.
Análise:
33.	Do exame da documentação acostada à reposta providenciada pelo DNIT à oitiva que lhe foi dirigida, a Instrução constatou que a Superintendência Regional do Órgão em Santa Catarina solicitou à empresa contratada, por meio do Ofício 120204/2020, de 1/10/2020 (peça 35, pp. 68-69) , a prestação da necessária garantia adicional que foi providenciada por meio de apólice no valor exigido e vigente até 12/11/2022 (peça 35, pp. 70-77) .
34.	Como já informado no item 7 da presente instrução, a vigência do contrato foi prorrogada para 10/8/2022, estando a avença, portanto, coberta pela nova apólice, concluindo-se por aceitar os esclarecimentos e por sanado o respectivo apontamento da Equipe de Auditoria	.
Resposta da Neovia:
35.	A empresa Neovia Infraestrutura Rodoviária Ltda., por sua vez, comunicada da oitiva por meio do Ofício 61802/2020-TCU/Seproc, de 10/11/2020 (peça 33) , recebido em 16/11/2020, conforme Aviso de Recebimento à peça 34, encaminhou seus esclarecimentos se valendo de expediente escudado por vasta documentação (peças 37-42) , recebido no TCU em 1/12/2020.
36.	Foi solicitado à Neovia que se manifestasse acerca dos achados de auditoria (peça 42, p. 18) :
b) realizar, nos termos do art. 250 do Regimento Interno do TCU, a oitiva da empresa Neovia Infraestrutura Rodoviária Ltda. (CNPJ 02.955.426/0001-24) , para que, no prazo de quinze dias, se manifeste sobre a assinatura do Contrato 329/2018 sem a prestação de garantia adicional (item III.2 deste relatório) , calculada no valor de R$ 6.628.919,83 (nov/2016) , necessária para assegurar o fiel cumprimento da execução contratual, conforme disposto na Lei 8.666/1993 (art. 48, § 2º) c/c a Lei 10.520/2002 (art. 9º) , em diversas deliberações deste Tribunal (a exemplo da Decisão 1.713/2002 e dos Acórdãos 1.679/2008 e 2.503/2018, todos do Plenário do TCU) , assim como, nas regras estabelecidas pelo Edital 330/2017-16 (item 12.13) .
Análise:
37	A Contratada, em que pese toda a documentação remetida à guisa de resposta, centrou seus esclarecimentos nos achados relacionados aos itens da planilha orçamentária e à elaboração do PATO, cuja oitiva foi direcionada apenas ao DNIT, olvidando-se, por razões não esclarecidas, de responder sobre a falha caracterizada pela necessidade de complementação do seguro garantia. Todavia, considerando os esclarecimentos prestados pelo DNIT sobre a mesma irregularidade e já analisados nos itens 33 e 34 acima, se pode considerar dirimida a questão não se fazendo necessário propor encaminhamento.
CONCLUSÃO
38.	Diante do exposto, a Instrução conclui por aceitar, apenas parcialmente, os esclarecimentos prestados pelo DNIT por conta dos achados constantes do item III.1 do Relatório de Auditoria, ao tempo que considera oportuno dar ciência ao Órgão, com vistas a induzir a prevenção de situações futuras análogas, da falha caracterizada pela previsão de serviço de roçada exclusivamente por método manual.
39.	Conclui-se, também, por aceitar os esclarecimentos providenciados pelo DNIT e pela Neovia em relação ao achado constante do item III.2 do mesmo Relatório, bem como pela desnecessidade de se propor encaminhamento acerca do quesito.
PROPOSTA DE ENCAMINHAMENTO
40.	Ante o exposto, submetem-se os autos à consideração superior propondo:
40.1	aceitar, parcialmente, as razões de justificativas apresentadas pelo Departamento Nacional de Infraestrutura de Transportes - DNIT para os achados constantes do item III.1 do Relatório de Auditoria;
40.2	dar ciência ao DNIT, com fundamento no art. 9º, inciso I, da Resolução-TCU 315/2020, de que a previsão de serviço de roçada exclusivamente por método manual contraria a jurisprudência deste Tribunal, a exemplo dos Acórdãos TCU 2.604/2013, 508/2018 e 3069/2018, todos do Plenário.
40.3	aceitar os esclarecimentos do DNIT e da Neovia Infraestrutura Rodoviária Ltda. para os achados constantes do item III.2 do Relatório de Auditoria;
40.4	encaminhar o acórdão que vier a ser proferido ao DNIT e à Empresa Neovia Infraestrutura Rodoviária Ltda., informando que o inteiro teor das deliberações originadas nestes autos pode ser consultado no endereço www.tcu.gov.br/acordaos;
40.5	arquivar o presente processo nos termos do art. 169, inciso III do Regimento Interno do TCU."
	É o relatório.

Frederico Augustus Lopes de Oliveira (32.776/OAB-PR), representando Neovia Infraestrutura Rodoviária Ltda.

Não atuou.

AUDITORIA DE CONFORMIDADE. DNIT. SERVIÇOS DE MANUTENÇÃO DA RODOVIA BR-282/SC, SEGMENTO ENTRE O KM 114,0 E O KM 223,1. ANÁLISE DE OITIVAS. ACOLHIMENTO PARCIAL DE JUSTIFICATIVAS. CIÊNCIA. ARQUIVAMENTO.

RELATÓRIO DE AUDITORIA (RA)

Secretaria de Fiscalização de Infraestrutura Rodoviária e de Aviação Civil (SeinfraRodoviaAviação).

Trata-se de auditoria de conformidade realizada no Departamento Nacional de Infraestrutura de Transportes (DNIT) entre 29/6/2020 e 10/7/2020[footnoteRef:2], tendo como objeto os serviços de manutenção da rodovia BR-282/SC, segmento entre o km 114,0 e o km 223,1, executados por meio do contrato 329/2018 firmado entre o DNIT e a empresa Neovia Infraestrutura Rodoviária Ltda. [2:  Registro fiscalis nº 94/2020 - Fiscobras 2020] 
O contrato foi firmado em 14/5/2018, com vigência de 820 dias, a expirar em 11/8/2020.  O extrato foi publicado no DOU em 17/5/2018[footnoteRef:3]. [3:  Peça 17.] 
A Secretaria de Fiscalização de Infraestrutura Rodoviária e de Aviação Civil realizou a auditoria quando já haviam sido medidos R$ 6.292.925,15, representando 31,44% do valor contratado[footnoteRef:4], e reportou os seguintes achados[footnoteRef:5], objeto de oitiva do DNIT e da Neovia[footnoteRef:6]: [4:  Peça 20.]  [5:  Peça 27, p. 7-13.]  [6:  Peças 27, 28 e 29.] 
"a) falhas na elaboração do PATO (Plano Anual de Trabalho e Orçamento) que fundamentou o Edital 330/2017-16, como a previsão de serviço de roçada exclusivamente por método manual (subitem III.1.1 do relatório) e a inclusão no orçamento de insumos relativos à mão de obra e equipamentos medidos por hora (subitem III.1.2) ;
b) Contratação sem a necessária garantia adicional (item III.2 do relatório) ."
Em resposta à oitiva, o DNIT[footnoteRef:7] argumentou que se trata de uma "região serrana, com relevo bastante acidentado, onde além dos acostamentos, em praticamente toda a extensão, existem cortes e/ou aterros e possuindo sarjetas em concreto ou valas de drenagem em quase toda a extensão. Desta forma o trabalho de trator para roçada é em muito prejudicado, para não dizer quase que inviável, pois nas pequenas áreas em que seria possível este trabalho necessitaria os trabalhos de carga e descarga de equipamento para a realização de trabalhos bastante reduzidos", e que a "única região em que realmente poderia ser trabalhado com trator estaria concentrado na travessia urbana da cidade de Lages, entre o km 212 e o km 217, e entre o km 219 e o km 223, perfazendo um total de 9 km de extensão, representando apenas 8,2% da extensão total do trecho". [7:  Peça 35.] 
A unidade instrutiva considerou que a roçada mecanizada poderia ter sido aplicada para o segmento de 9 km, e que, além disso, poderia ser executada com o emprego de micro tratores em menores áreas, o que teria um valor equivalente a 1/5 do custo da roçada manual, segundo o Sicro 2, alternativa que permitiria aumentar a competitividade no certame.[footnoteRef:8] [8:  Peça 27, p. 7.] 
Quanto a esse achado, a unidade instrutiva propõe que seja objeto de ciência.
Em relação à inclusão no orçamento de insumos relativos à mão de obra e equipamentos medidos por hora, o DNIT esclarece que "foram incluídos devido à inexistência de diversos trabalhos que são executados no dia a dia da manutenção rodoviária que não estavam previstos no SICRO de referência":
São executados trabalhos tais como corte e remoção de árvores; remoção de lixo, recapes de pneus, animais mortos, publicidades diversas; auxílio na remoção de veículos acidentados e limpeza da pista de rolamento; demolição e remoção de construções irregulares da faixa de domínio; trabalhos de sinalização por bandeirinhas em acidentes e obras.
Além desta questão, houve uma decisão judicial (6629909) , de 13/07/2018, a qual condenou o DNIT/SC, de no prazo de 5 (cinco) dias a iniciar supressão de espécies arbóreas exóticas que estivessem situados na faixa de domínio da rodovia BR-282, no trecho situado nos territórios dos municípios de Bonn Retiro, Bocaina do Sul, Lages e São José do Cerrito, e que estivessem colocando em risco a segurança do tráfego.
A partir desta decisão judicial, esta Unidade Local de Lages necessitou dos trabalhos neste contrato, que não tinham como ser previstos durante a elaboração deste PATO, para atender ao solicitado, tendo realizado o desgalhamento, corte, poda, remoção, sinalização, transporte e limpeza dessas áreas e, para tanto sendo necessário a utilização de horas de equipamentos e mão de obra."
A SeinfraRodoviaAviação considerou esclarecida a falha.
Por fim, o DNIT se justifica em relação ao segundo achado que:
"A respeito da assinatura do Contrato 329/2018 sem a exigência da garantia adicional, de fato, esta não havia sido assegurada, porém, após a auditoria, esta Superintendência solicitou à empresa a prestação de garantia adicional no valor de R$ 6.628.919,83, através do Oficio n° 120204/2020/SEMAN-COENGE-SC/COENGE-CAF-SC/SRE-SC (6603853) , no que foi prontamente atendida, através da emissão da mesma (Anexo Apólice Garantia Adicional (6986526) ) , ainda em análise nesta Regional, sem ter gerado prejuízo a Administração ou ao usuário."
Uma vez que a vigência do contrato foi prorrogada para 10/8/2022, estando a avença, portanto, coberta pela nova apólice, a unidade instrutiva considerou sanado o respectivo apontamento da equipe de auditoria.
Os argumentos apresentados pela empresa Neovia não influenciaram as conclusões acerca da análise da manifestação encaminhada pelo DNIT, o que dispensou encaminhamentos adicionais.
Diante disso, a secretaria propôs acolher parcialmente os esclarecimentos apresentados pelo DNIT, dar ciência à entidade em relação aos problemas detectados no caso das roçadas manuais e arquivar o processo.
Concordo com a análise empreendida pela SeinfraRodoviaAviação, a qual adoto como fundamento para minhas razões de decidir, sem prejuízo de destacar as seguintes análises:
20.	Registre-se que não se identifica, no caso concreto [roçadas manuais], eventual ocorrência de sobrepreço/superfaturamento, uma vez que: (i) houve um desconto ofertado pela vencedora em percentuais superiores a 30%; (ii) o valor em contrato do serviço de roçada perfaz um total de 5,52% do valor total, e foi responsável por 17,54% dos valores medidos (peça 27, p. 8) ; (iii) menos de 1/10 dos valores medidos poderia se dar com base em valores de roçada mecanizada (trecho de 9 Km) . 
21.	Nesse contexto, considerando que não houve justificativa para a adoção de roçada manual na integra, tampouco foi previsto, a título de exemplo, uma divisão proporcional entre a roçada manual e a mecanizada (aproximadamente, por exemplo, 90% manual e 10% mecanizada) , será proposta a emissão de ciência sobre a irregularidade em tela, em função da não observância da jurisprudência do TCU, retromencionada.
22.	Com referência à inclusão, no orçamento, de insumos relativos à mão de obra e equipamentos pagos por hora, destaque-se que a falha está em desacordo com o Manual de Conservação Rodoviária do DNIT que claramente prescreve que nos orçamentos das atividades de conservação sejam incluídos os preços unitários dos serviços e não os custos por hora:  
 (...) 
38.	Diante do exposto, a Instrução conclui por aceitar, apenas parcialmente, os esclarecimentos prestados pelo DNIT por conta dos achados constantes do item III.1 do Relatório de Auditoria [contratação sem a necessária garantia adicional], ao tempo que considera oportuno dar ciência ao Órgão, com vistas a induzir a prevenção de situações futuras análogas, da falha caracterizada pela previsão de serviço de roçada exclusivamente por método manual.
39.	Conclui-se, também, por aceitar os esclarecimentos providenciados pelo DNIT e pela Neovia em relação ao achado constante do item III.2 do mesmo Relatório, bem como pela desnecessidade de se propor encaminhamento acerca do quesito.
Diante do exposto, manifesto-me pela aprovação do acórdão que ora submeto à apreciação deste Colegiado. 
TCU, Sala das Sessões Ministro Luciano Brandão Alves de Souza, em 9 de fevereiro de 2022.
Weder de Oliveira 
Relator